臺灣台中地方法院民事判決　九十一年度婚字第一三二號
　　原　　　告　丙○○
　　送達代收人　甲○○
　　被　　　告　乙○○
右當事人間請求請求離婚等事件，本院判決如左：
    主      文
准原告與被告離婚。
訴訟費用由被告負擔。
    事　  　實
甲、原告方面：
　一、聲明：求為判決如主文所示。
　二、陳述：
      （一）兩造於民國（下同）七十年十一月五日結婚，婚後感情彌篤，並育有子
            女一人。熟料，於八十七年間，被告即常反態，而無故離家，而棄家庭
            於不顧，至今未歸。被告無故離家，拒與原告履行同居生活，嗣經原告
            訴請履行同居，鈞院於九十年九月二十四日以九十年婚字第八一八號判
            決被告應與原告同居確定在案，惟被告告迄今未回家履行同居，而又無
            不能同居之正當理由，亦置之不理，足認被告非但違反婚姻係夫妻共營
            共同生活之本旨，並且顯係惡意遺棄原告在繼續狀態中，為此，主張依
            民法第一千零五十二條第一項第五款規定請求判決離婚。期間於八十九
            年間，因兒子沒有工作，原告前往彰化與被告同住，但因被告拿汽油潑
            灑原告，原告始離去。再前訴履行同居後，被告雖曾返家，但因被告喝
            酒會鬧事，其渾身酒味原告始拒絕其入內。況且在兩造分居之三、四年
            間，被告非但未盡撫育子女及照顧家庭之責，均未提供任何家庭生活費
            用，雙方已無婚姻之實，生活兩地，形同陌路，毫無感情，強求婚姻之
            名，僅徒增原告精神上痛苦及生活上困擾與衝突，對原告產生傷害。況
            被告無故不負擔家計，兩造所生子女，皆由原告以勞力賺取生活費獨力
            扶養，而被告棄家庭於不顧，亦屬難以維持婚姻關係之重大事由，爰依
            民法第一千零五十二條第二項之規定定請求判決離婚。
　三、證據：提出戶藉謄本、本院九十年婚字第八一八號影本、確定證明及台中市南
            區新榮里里長證明書各一份為證，並請求傳訊證人即兩造子女鄭翔仁。
乙、被告方面：
  一、聲明：求為判決駁回原告之訴。
  二、陳述：八十七年間被告並非離家出走，而是被迫的，因為工作關係，工作場所
            不在台中，所以並未能住台中。八十九年間原告有五、六次；九十年間
            有回去一次探視，但原告不讓被告進門，被告並非對原告母子女不加聞
            問，且原告曾於八十九年九月至九十年三月間，亦至彰化埔鹽與被告共
            同生活半年之久，何有遺棄原告之意。
　　理　    由
一、兩造間夫妻關係現仍存續中，並育有子女鄭翔仁一人，有戶籍謄本附卷可稽。
二、原告主張被告自八十七年間起，即無故離家出走，於前履行同居之訴，判決確定
    後，仍不履行同居義務，且此狀態迄今仍在繼續狀態中之事實，有原告提出之本
    院九十年婚字第八一八號履行同居判決書、確定證明書，及台中市南區新榮里里
    長證明書各一紙在卷可稽，被告雖辯稱：其係因工作場所不在台中，所以並未能
    住台中。而八十九年間原告有五、六次；九十年間有回去一次探視，惟因原告不
    讓被告進門，被告並非對原告母子女不加聞問，其未履行同居有正當理由云云。
    經查：
    (一)按夫妻互負同居之義務。但有不能同居之正當理由者，不在此限，民法第一千
      零一條定有明文。又按夫妻之住所，由雙方共同協議之；未為協議或協議不成
      時，得聲請法院定之；法院為前項裁定前，以夫妻共同戶籍地推定為其住所，
      民法第一千零二條亦定有明文。是依民法第一千零零一條前段規定：「夫妻互
      負同居之義務」，而同居義務指永久同居而言，故夫妻為履行同居義務，經營
      共同生活，須決定共同住處，此乃婚姻本質之彰顯，故夫妻應以永久共同生活
      為目的，而互負履行同居之義務。第按住所係決定各項法律效力之中心地，然
      民法並未強制規定自然人應設定住所，且未明定應以住所為夫妻履行同居義務
      之唯一處所。再者，自然人之住所固為決定各項法律效力之中心地，惟民法並
      未強制規定應以住所為夫妻履行同居義務之唯一處所，是夫妻履行同居義務之
      處所並不以住所為限（司法院大法官釋字第四五二號解釋參照）。故夫妻因雙
      方就業、照顧子女或扶養親屬等需要，協議在一定期間內以住所以外之處所為
      夫妻履行同居義務之處所，當無不可，然此亦不能免除於該他處互負同居之義
      務，且夫妻同居義務係對等之義務。經查，依兩造結婚後之登記住所，均共同
      設於台中市○○街三九號三樓之四戶籍下，此有原告提出之戶籍謄本一份在卷
      可憑，且原告既於上址，訴請被告履行同居義務，獲勝訴判決確定，雙方均應
      受其拘束，是台中市○○街三九號三樓之四戶籍地，應係兩造之履行同居義務
      之處所地，是被告縱辯稱原告前曾於八十九年九月至九十年三月間，至彰化埔
      鹽與被告共同生活半年云云，然兩造並未遷離台中市○○街三九號三樓之四戶
      籍地，且兩造之子鄭翔仁亦仍居住其內，而原告嗣經被告不法侵害後，亦再回
      該戶籍地居住。綜上可認兩造之履行同居義務之處所，仍應係台中市○○街三
      九號三樓之四戶籍地。
    (二)再徵之證人即兩造之子鄭翔仁於本院審理時證稱：「今年都沒有回家，也沒有
      打電話回來，去年好像有回家，大概有二次，在家沒有過夜。我有看到他，他
      待的時間很短就離開家了，他沒有講什麼原因。九十年、八十九年情形也大概
      如此。」、「九十年間有一、二次，我爸爸喝醉酒要回家，我媽媽不讓他回來
      ，後來我們叫警察來，他就走了。」、「打完履行同居訴訟後就沒有回來了。
      」、「我回來的時候沒有遇到我父親，我不知道。我有看過我爸爸回來我媽媽
      不讓他進門，但那是因我爸爸喝醉酒。今年過年我爸爸並沒有回家」等語（見
      本院九十一年三月二十一日言詞辯論筆錄第二至四頁），參以證人鄭翔仁為兩
      造之女，所為陳述衡情應無頗之可能，自應信為真實，是衡諸上情，被告前
      揭抗辯要難認其內容之實在，尚難憑信。
    (三)再徵之證人鄭翔仁證稱：「我爸爸常常喝酒鬧事擾亂我們的作息，我從高職（
      八十七年）開始工作，之後我爸爸就很少拿過錢回家」等語（見本院九十一年
      三月二十一日言詞辯論筆錄第五頁），觀之被告上開行為，衡諸常情，被告既
      知原告母子女住處，若誠摯地希望與原告共同負起對家庭之責任，或負起對子
      女家庭教育，身心之健全發展及培養倫理道德等習性之責任，被告更應勉力為
      之，非如被告所稱一年探望幾次，更何況又係在酒醉狀況下返家，是原告辯稱
      其拒絕被告入內，應有理由。且觀之被告於九十年婚字第八一八號履行同居之
      訴後，猶置之不理，竟未曾返家之情，棄妻兒子女，被告不思婚姻乃一男一女
      之兩性結合，以組織家庭，共同生活為目的，且夫妻生活貴在相互扶持，原告
      前揭主張，依上情節以觀，應可採信。再者，被告辯稱其工作場所經常變更之
      故云云，然依前情被告並未盡支付家庭生活費用，其所辯稱因工作場所理由，
      尚難認係正當理由。況當事人主張有利於己之事實，應負舉證責任，民事訴訟
      法第二百七十七條定有明文；又原告對於自己主張之事實已盡證明之責後，被
      告對其主張，如抗辯其不實並提出反對之主張者，則被告對其反對之主張亦應
      負證明之責，此為舉證責任分擔之原則（最高法院十八年上字第二八五五號判
      例參照）。綜上所述，被告就其未履行同居之正當理由，自應負舉證之責，被
      告既未舉證以實其說，其所為上開抗辯，尚難憑採。本院審酌原告所提之證據
      ，自應認原告之主張為真實。
三、末按民法第一千零五十二條第一項第五款所謂以惡意遺棄他方，不僅須有違背同
    居義務之客觀事實，並須有拒絕同居之主觀情事始為相當（最高法院四十九年台
    上字第一二三三號判例參照）。申言之，需一方有負擔家庭生活費用之資力與
    義務，而故不支付，致他方不能維持相當生活者；無不能同居之正當理由，不
    履行同居之義務，致他方不能達夫妻共同生活之目的者均屬之，是為客觀要件。
    倘二者具備且在繼續狀態中，即足構成離婚原因。再依據民法第一千一百一十六
    條之一、第一千一百十七條之規定，夫妻雖然互付扶養之義務，但須夫妻之一方
    不能維持生活為限。換言之，若夫妻之一方尚能維持生活，縱或他方未能善盡扶
    養義務，亦難謂為惡意遺棄他方在繼續狀態中。本件原告雖未就被告遺產，而其
    有何不能維持相當生活乙情，舉證以實其說，是原告依民法第一千零五十二條第
    一項第五款規定訴請離婚，非法之所許。然依上情，兩造既自八十七年間起即已
    分居，形同陌路，早已不營夫妻之共同生活，且被告對原告母子生活情況，早已
    不加聞問，婚姻中夫妻彼此扶持之特質蕩然無存，更遑論心靈之契合，宛如兩個
    個體分別存在，婚姻之意義盡失，而同居義務及扶助乃夫妻關係最重要之基礎，
    捨此則難期婚姻關係之穩定與健全，再斟酌婚姻關係中當事人之行為、態度、年
    齡、性格、教育程度、別居狀態及其時間之久暫綜合考量，應認兩造間存有難以
    維持婚姻之重大事由，且其不能同居之原因係由於被告逕自離家在外所致，被告
    就其分居在外之正當理由，復未舉證說明其有正當理由。按本件兩造間既分居多
    年，且被告既非無謀生能力，竟就家庭生活費，置諸不問，又不營夫妻之共同生
    活，即無夫妻之情分，亦無夫妻共同生活之實，此顯與婚姻係一男一女之兩性結
    合，以組織家庭，共同生活為目的之宗旨相違背，原告主張兩造間有不能維持婚
    姻之重大事由，核屬有據，而兩造間之婚姻既已生破綻而顯無回復之希望，從而
    原告訴請裁判離婚，洵屬正當。本院參酌上開事證及德國、瑞士關於別居期間（
    三年至五年不等）之規定，認為兩造間之婚姻已生破綻，客觀上確實難以繼續維
    持婚姻共同生活，且顯無回復之希望，而其分居之責任應歸屬於被告，從而原告
    依上揭理由請求離婚，自無不合。從而原告依民法第一千零五十二條第二項請求
    判決離婚，洵屬正當，應予准許。
四、據上論結：原告之訴，為有理由，並依民事訴訟法第七十八條，判決如主文。
中　　　華　　　民　　　國　　九十一　　年　　　四　　　月　　　四　　　日
    　　　　　　　　　　　　　臺灣臺中地方法院家事法庭
    　　　　　　　　　　　　      法   　官　 楊  熾  光
右正本證明與原本無異。
如不服本判決，應於送達後廿日內，向本院提出上訴狀並表明上訴理由，如於本判決
宣示後送達前提起上訴者，應於判決送達後廿日內補提上訴理由書（須附繕本）。
中　　　華　　　民　　　國　　九十一　　年　　　四　　　月　　　四　　　日
                                  法院書記官  何  俞  瑩
